# 同一控制下企业合并

提问人：hanyin 时间：2013-05-20 16:36:55
如果一项合并不构成业务，是否均可以判断为不属于企业合并，属于购买资产行业？
例：A公司收购控股股东子公司B，B公司账面只有一块待开发土地，A公司拟溢价 4 倍购买（与评估值基本相同），由于此项合并不构成业务，A公司单户按收购价计入长投，合并时再冲长投和资本公积（资本公积不足的情况下冲留存收益）。 但存在一个问题，如果A公司没有资本公积，合并冲减未分配利润为负数，但单户报表有足够的未分配利润，是否可以做利润分配？是否要考虑孰低原则？
（好象印象中有文件说不用考虑，但记不清楚文件号了，如有此文件是否能提供文号及标题）

回答人：chenyiwei
可以这样理解。作为“同一控制下企业合并”处理的前提是这个交易属于企业合并，即被购买方或者被合并方构成“业务”。对于不构成业务合并的资产购买交易，无论是同一控制下的还是非同一控制下的，都按照同一原则处理，即把购买总价款按照其中所包含的各项资产的相对公允价值比例进行分配，据此确定其中各单项资产的入帐价值。

提问人：hanyin 时间：2013-05-30 12:25:29
第二个问题还麻烦陈版解答
但存在一个问题，如果A公司没有资本公积，合并冲减未分配利润为负数，但单户报表有足够的未分配利润，是否可以做利润分配？
是否要考虑孰低原则？（好象印象中有文件说不用考虑，但记不清楚文件号了，如有此文件是否能提供文号及标题）

回答人：chenyiwei
这种情况不是利润分配，并不是以以往的盈利为基础的，股东也不可能得到真实的红利，因此直接按照权益性交易冲减权益项目即可，不建议采用利润分配的法律形式。并且，合并报表层面的股东权益明细分类无实质意义。

提问人：nikan 时间：2013-05-30 16:19:45
赞同你的意见。于合并报表，在合并日的分录实际效果就是借：资本公积，贷银行存款。属于一项筹资活动。

回答人：chenyiwei
赞同此观点。《计学撮要》也持同样观点。

提问人：zxz9821 时间：2013-05-30 16:06:28
（ 1 ）同一控制下的企业合并对上期比较报表进行调整时，在编制比较报表时，应将被合并方的有关资产、负债并入后，因合并而增加的净资产在比较报表中调整所有者权益项下的资本公积，但合并日后期末因为已有长期投资，所以抵消的是长期投资，那所有者权益变化表资本公积期初与期末的变动填什么地方好，也即本年完成收购时转销比较报表期初增加的资本公积填什么地方好，有人认为视同分配，我觉得放在（三）所有者投入和减少资本——其他是否合适；（ 2 ）如果视同分配，那合并方支付的现金对价，在合并报表层面是否应当列报为“分配股利、利润或偿付利息所支付的现金有关的现金”，，我觉得在合并报表层面应当列报为“支付的其他与筹资活动有关的现金”。请指点

回答人：chenyiwei
回复 tangsan11 的帖子
1 、如果合并对价采用现金形式，则支付的合并对价冲减资本公积，相当于把这部分资本公积消除，但对价与被合并方股本的差额仍保留在合并资本公积中，这是权益性交易原则的体现。
2 、如果以合并方自身股权作为合并对价的，则按照合并方新发行的股本数从股本转入合并资本公积。作为合并对价新发行的股本面值金额与被合并方实收资本的差额也保留在合并资本公积中。

回答人：chenyiwei
回复 tangsan11 的帖子
在实体理论下，合并主体是作为一个单独的会计主体予以考虑的，与母公司、子公司的单独报表互相独立，因此应当站在整个合并主体（合并集团）的角度分析这个问题。
“在合并日的合并层面，应该做分录：借：资本公积、贷：货币资金”和“合并日合并方个别报表中借长投、贷：货币资金”这两句话单独看都没有问题。前者是基于前述实体理论的观点，将合并主体看作一个独立的账务处理主体，在合并主体层面上直接编制类似于账务处理的分录，也就是合并报表层面最终要求达到的处理效果。但如果以母子公司个别报表为基础通过抵销的方法编制抵销分录，则因为母公司个别报表层面已经贷记货币资金，因此合并报表层面抵销调整时就不能再贷记货币资金，而是借记资本公积，贷记长期投资。